【裁判字號】    97,家抗,9
【裁判日期】    971128
【裁判案由】    選任遺產管理人
【裁判全文】
臺灣宜蘭地方法院民事裁定               97年度家抗字第9號
抗  告  人  宜蘭縣政府
法定代理人  甲○○
代  理  人  乙○○
相  對  人  丙○○
上列當事人間因選任遺產管理人事件，抗告人不服本院本院97年
度財管字第6號所為裁定，提起抗告，裁定如下：
    主  文
原裁定關於選任抗告人宜蘭縣政府為被繼承人偕氏云之遺產管理
人部分廢棄。
上開廢棄部分，選任財政部國有財產局台灣北區辦事處宜蘭分處
為被繼承人偕氏云之遺產管理人。
抗告程序費用由被繼承人偕氏云之遺產負擔。
    理  由
一、本件相對人聲請意旨略以：偕氏云於日據時期大正十三年八
    月十日（即民國13年8月10日）死亡，遺有頭城鎮○○○○
    段13、14、24、25、26、850地號等土地之持分；經查偕氏
    云之戶籍謄本記事欄註明為「絕戶」，而偕氏云之配偶劉湯
    於大正十一年九月二十六日死亡，上開土地迄今無人出面辦
    理繼承登記，而由宜蘭縣政府為其管理機關；偕氏云是否仍
    有其他得為繼承之人不明，且無親屬會議選定遺產管理人；
    聲請人為上開多筆土地之共有人，自屬利害關係人，為使土
    地能順利分割，爰依法聲請為偕氏云選任遺產管理人，並准
    對偕氏云之繼承人為公示催告等語。
二、原審裁定結果，選任本件抗告人宜蘭縣政府為被繼承人偕氏
    云之遺產管理人。抗告人不服提起抗告，略謂抗告人乃依土
    地法第73條之1規定列冊管理，僅係為促請繼承人儘速聲請
    繼承登記所為之列冊管理機關，就該等遺產並無實際管領力
    ，非為管理機關，應由代管無人承認繼承遺產之機關即財政
    部國有財產局為遺產管理人，始為適當等語。而為抗告聲明
    ：如主文所示。
三、本件相對人之聲請，業據相對人提出被繼承人偕氏云之繼承
    系統表1件、日據時期戶籍謄本2件、土地登記第二類謄本6
    件為證，故其主張應堪信為真實。從而，聲請人本於利害關
    係人之身分聲請為被繼承人偕氏云選任遺產管理人自有理由
    ，應予准許。而前開土地登記第二類謄本6件記載，被繼承
    人偕氏云共有之上開6筆土地，權利範圍均為1/4，因未辦理
    繼承登記而由抗告人於94年8月1日「列冊管理」，然依內政
    部民國89年5月2日台（89）內地字第8964764號函示：「...
    市縣地政機關所為之『列冊管理』僅係一般行政處理行為，
    並無實質代管權力，故市縣地政機關對於列冊管理之土地或
    建築改良物無需為使用、收益或管理上之必要處分」。又依
    未辦繼承登土地及建築改良物列冊管理作業要點第9點第1項
    第1款規定：「已執行列管之土地或建物，有下列情形之一
    者，登記機關於登記完畢後，應敘明事由並影送該土地或建
    物列冊管理單報請直轄市、縣（市）地政機關停止列冊管理
    ：(1)已辦竣遺產管理人、遺囑執行人、或破產管理人登記者
    。... 」。是依上開內政部函示及未辦繼承登土地及建築改
    良物列冊管理作業要點之規定，可認定抗告人所為列冊管理
    行為，僅係行政管理之行為，而此外亦無其他法令規定抗告
    人得據以實質管理無人繼承之遺產，選任抗告人為本件遺產
    管理人，即尚有未洽。又按「第1178條所定之期限屆滿，無
    繼承人承認繼承時，其遺產於清償債權並交付遺贈物後，如
    有賸餘，歸屬國庫。」，民法第1185條定有明文。而財政部
    國有財產局為法定管理國有財產之機關，且本件被繼承人偕
    氏云早於日據時期大正13年即民國13年死亡，迄今已逾80年
    ，衡情應無債務存在，而有財產歸於國庫須予管理之必要。
    故本院認本件應選任財政部國有財產局台灣北區辦事處宜蘭
    分處為被繼承人偕氏云之遺產管理人，方屬適當。是以本件
    抗告人提起抗告，請求廢棄原裁定就選任其為遺產管理人部
    分並另為選定，為有理由，應予准許。
四、程序費用負擔裁判之依據：非訟事件法第21條第2項、民事
    訴訟法第78條。
中    華    民    國    97    年    11    月    28    日
                  台灣宜蘭地方法院民事庭
                          審判長法  官  楊麗秋
                                法  官  林楨森
                                法  官  張軒豪
正本與原本無異。
如不服本裁定，僅得於收受本裁定正本送達後10日內，以適用法
規顯有錯誤為理由，向本院提出再抗告狀，（須附繕本一份及繳
納再抗告裁判費新台幣1,000元），經本院許可後紿可再抗告。
中    華    民    國    97    年    12    月    1     日
                                書記官  詹玉惠


司法院資訊處製作；財團法人民間司法改革基金會備份。
